【裁判字號】    90,自,55
【裁判日期】    900424
【裁判案由】    侵占
【裁判全文】
臺灣臺北地方法院刑事判決                              九十年度自字第五五號
    自  訴  人  甲○○
    被      告  丁○○
右列被告因侵占案件，經自訴人提起自訴，本院判決如左：
    主  文
丁○○無罪。
    理  由
一、自訴意旨略以：被告丁○○前在臺北市○○街四十六號地下樓經營春暉藝文中心
    ，自訴人於民國八十三年三月十一日前某日，將自訴人受大陸友人陳履生等所託
    代管之國畫畫作五十二幅，交由被告供為前揭中心展示用，嗣於八十八年一月九
    日，被告通知自訴人前往前揭處所取回畫作，惟自訴人抵達後，被告導引自訴人
    至地下樓現場，說明因現場淹水，已將所有畫作自畫框中取出，另為保管，但存
    放地點不明，是當日請自訴人先將自訴人老板丙○○亦置於該處展覽、價值新臺
    幣 (下同）一千二百萬元之石灣陶古董取回，惟其後被告拒不見面，所留之連絡
    電話亦無法連絡，因認被告對前揭畫作有易持有為所有之不法意圖，而涉有侵占
    罪嫌。
二、按犯罪事實應依證據認定之，無證據不得推定其犯罪事實；又不能證明被告犯罪
    者，應諭知無罪之判決，刑事訟訴法第一百五十四條、第三百零一條第一項分別
    定有明文。次按認定不利於被告之事實，須依積極證據，苟積極證據不足為不利
    於被告事實之認定時，即應為有利於被告之認定，更不必有何有利之證據；又事
    實之認定，應憑證據，如未能發現相當之證據，或證據不足以證明，自不能以推
    測或擬制之方法，以為裁判之基礎；且認定犯罪事實所憑之證據，無論直接或間
    接證據，其為訴訟上之證明，須達於通常一般之人均不致有懷疑，而得確信其為
    真實之程度者，始得據為有罪之認定，倘其證明尚未達到此一程度，而有合理之
    懷疑存在時，尚難為有罪之認定基礎，最高法院三十年上字第八一六號判例、四
    十年台上字第八六號、七十六年台上字第四九八六號判例均可資參照。另自訴人
    之自訴，本以使被告受刑事訴追為目的，故其陳述是否與事實相符，自應調查其
    他證據，以資審認，苟其所為攻擊之詞，尚有瑕疵，則在此瑕疵未予究明以前，
    即不能遽採為斷罪之基礎；且自訴人於自訴案件中等同於公訴案件檢察官之地位
    ，其就所自訴之犯罪事實，負有舉證之責任。再者，刑法上之侵占罪，須持有人
    變異其原來之持有意思而為不法所有之意思，始能成立，如僅將持有物延不交還
    或有其他原因致一時未能交還，既缺乏主觀要件，即難遽以該罪相繩，亦有最高
    法院六十八年度台上字第三一四六號判例可資參照。
三、本件自訴人認被告涉有前揭侵占罪嫌，係以自訴人之指訴、保管清單、其中四幅
    畫作彩色影本、陳履生委託書、友人為其連絡被告之信函、自訴人記載前往藝文
    中心取畫之日曆及被告留給自訴人之電話為其論據。訊據被告丁○○堅詞否認有
    何侵占犯行，辯稱: 伊個人有經營集郵廣場，並非春暉藝廊；自訴人有把畫交給
    集郵廣場的乙○○，伊不清楚畫是何人所有，亦不了解交畫的原因，伊不同意自
    訴人把畫放在集郵廣場，並沒有正式接受保管系爭畫作；自訴人將畫放在伊這裡
    四、五年都沒有來取回，這期間伊及乙○○均曾連絡自訴人及丙○○來取回；伊
    的集郵廣場遭受很多次淹水損害，有請清潔車把泡到水的東西清除掉，結束營業
    ，也丟掉好幾卡車的東西，是否有人把畫作丟掉，伊不太清楚，伊沒有避不見面
    等語。
四、經查，本件自訴人陳稱被告同意並取得系爭畫作供展覽之用，此為被告所否認，
    惟即令被告確有同意收受前揭畫作供展覽乙節屬實，然被告於結束營業時有請自
    訴人來拿回畫作及丙○○寄展之石灣陶等情，為被告、自訴人及證人丙○○三人
    為互核大致相符之供陳，另被告展覽之現場確曾有淹水情形乙節，為自訴人所不
    否認，並有被告提出之支付相關處理漏水之發票四紙及收據二紙可佐，復觀諸被
    告已在證人丙○○見證下，將找到之系爭畫作點交予自訴人等情，為被告及自訴
    人一致供陳，並有自訴人提出之清單可佐，另自訴人亦當庭表示不再追究，畫已
    經還，現在與被告都是好朋友等語，綜上，難認被告對系爭畫作主觀上有易持有
    為所有之不法意圖，此外，復查無其他積極證據足資證明被告有何自訴人所指訴
    之侵占犯行，揆諸首揭判例，既無積極證據足認被告有何侵占犯行，自屬不能證
    明被告犯罪，應為無罪判決之諭知。
據上論結，應依刑事訴訟法第三百四十三條、第三百零一條第一項，判決如主文。
中      華      民      國      九十      年      四      月    二十四  日
                                      臺灣臺北地方法院刑事第一庭
                                          法  官  陳  嘉  琪
右正本證明與原本無異
如不服本判決應於送達後十日內向本院提出上訴狀
                                          書記官  林  素  霜
中      華      民      國      九十      年      四      月    二十五  日


司法院資訊處製作；財團法人民間司法改革基金會備份。
